【裁判字號】    90,上易,144
【裁判日期】    901121
【裁判案由】    返還墊款
【裁判全文】
台灣高等法院高雄分院民事判決  九十年度上易字第一四四號
    上  訴  人  甲○○
右當事人間請求返還墊款事件，上訴人對於中華民國九十年五月二十八日臺灣高雄地
方法院八十九年度訴字第三二三五號第一審判決提起上訴，本院判決如左：
    主    文
上訴駁回。
第二審訴訟費用由上訴人負擔。
    事    實
甲、上訴人方面：
一、聲明：求為判決：
（一）原判決廢棄。
（二）被上訴人應給付上訴人新台幣（下同）捌拾柒萬玖仟玖佰捌拾伍元，及自民國
      八十九年十一月九日起至清償日止，按年息百分之五計算之利息。
（三）第一、二審訴訟費用由被上訴人負擔。
（四）請准預供擔保為假執行之宣告。
二、陳述：除與原判決記載相同者，茲引用之外，另補陳：
（一）八十四年十一月廿三日，上訴人與訴外人蔡富連、林建芳、黃至德所簽立之股
      東合夥買賣聲明書雖僅記載合夥人蔡富連之應有部分三十六％，惟依被上訴人
      與訴外人蔡富連、楊伯憲、楊政治、莊武源所簽立之土地產權持分聲明書已明
      確記載「立聲明書人蔡富連、楊伯憲、楊政治、張明發、莊武源等五人共為合
      夥關係，並以蔡富連為代表人與甲○○等人合夥購買土地一筆（詳如附件股東
      合夥買賣聲明書）。蔡富連名下共同持有土地產權比例為三六％，其中各合夥
      人依出資額應持有比例如左：．．．張明發為四％．．．右列合夥人之義務與
      權利悉依附件股東合夥買賣聲明書內容為之」，而此被上訴人之應有部分四％
      係依蔡富連與上訴人所簽立之前開股東合夥買賣聲明書所記載蔡富連之土地產
      權三六％為計算標準，且被上訴人、蔡富連、楊伯憲、楊政治、莊武源等五人
      之權利義務悉依蔡富連與上訴人、及訴外人林建芳、黃至德所簽立之前開股東
      合夥買賣聲明書之約定，足資證明蔡富連係代表被上訴人與楊伯憲、楊政治、
      莊武源等四位合夥人與上訴人訂立合夥契約，兩造間確有合夥關係，被上訴人
      應依合夥關係按出資比例給付利息予上訴人。
（二）兩造曾於八十六年一月十五日與訴外人林建芳、黃至德共同簽立協議書，依上
      開協議書內容記載「依股東合夥買賣聲明書內容」及「須經全體合夥人同意共
      同行使．．」等語，亦顯示兩造間有合夥關係。
（三）關於被上訴人所呈報其給付蔡富連之支票發票日期均在八十四年十一月以前，
      與本件所請求之利息係自八十四年十一月起算，在時間上並未吻合，且票面金
      額均係一萬六千餘元與本件所請求每月約一萬四千餘元之利息迥異，被上訴人
      以此為搪塞，顯無理由。
三、證據：除引用第一審所提證據外，另補提協議書一份及請求傳訊證人莊武源。
乙、被上訴人方面：
一、聲明：求為判決：駁回上訴及假執行之聲請。
二、陳述：除與原判決記載相同者，茲引用之外，另補陳：被上訴人與訴外人蔡富連
    、楊伯憲、楊政治、莊武源所簽立之土地產權持分聲明書，係一合夥關係，而上
    訴人與訴外人蔡富連、林建芳、黃至德所簽立之股東合夥買賣聲明書，係另一合
    夥關係，上開二合夥關係係各別獨立存在，不能因此即認為兩造間有合夥關係。
三、證據：引用第一審所提證據。
    理    由
一、本件上訴人起訴主張：兩造與訴外人蔡富連、楊伯憲、楊政治、莊武源、林建芳
    、黃至德等人，於八十四年十一月二十三日合夥購買坐落高雄縣燕巢鄉○○段三
    三地號、地目旱、面積零點四一六七公頃土地全部，同段三三之一地號、地目旱
    、面積零點二八零一公頃土地全部，同段三三之二號、地目旱、面積零點三一二
    六公頃土地全部，同段三三之三地號、地目旱、面積零點二０八四公頃土地全部
    ，同段三三之四地號、地目旱、面積零點一零四二公頃土地全部（以下簡稱系爭
    土地），總價金八千多萬元，約定被上訴人合夥比例為百分之四，且購買土地不
    足之款項五千萬元部分，由上訴人向高雄縣燕巢鄉農會貸款支付，合夥人應依合
    夥比例分擔貸款之利息，迄八十九年十月份止，上訴人共支付貸款利息二千一百
    九十九萬九千六百三十八元，被上訴人應分擔八十七萬九千九百八十五元，屢經
    催討，詎被上訴人均置之不理，為此爰依兩造與蔡富連等人之合夥契約及墊款返
    還請求權之法律關係，提起本件訴訟等語。
二、被上訴人則以：被上訴人與訴外人蔡富連、楊伯憲、楊政治、莊武源所簽立之土
    地產權持分聲明書，係一合夥關係，而上訴人與訴外人蔡富連、林建芳、黃至德
    所簽立之股東合夥買賣聲明書，係另一合夥關係，上開二合夥關係係各別獨立存
    在，不能因此即認為兩造間有合夥關係等詞置辯。
三、查，被上訴人與訴外人蔡富連、楊伯憲、楊政治、莊武源於八十四年十一月間簽
    立之土地產權持分聲明書，約定五人為合夥關係，並以蔡富連為代表人與上訴人
    及林建芳、黃至德合夥購買系爭土地，蔡富連名下所持有系爭土地產權比例為三
    六％，各合夥人間之出資比例如下：蔡富連八％、被上訴人四％、楊伯憲八％、
    楊政治八％、莊武源八％（以下簡稱系爭蔡富連合夥關係）。另上訴人與訴外人
    蔡富連、林建芳、黃至德於八十四年十一月二十三日簽立股東合夥買賣聲明書，
    約定四人共為合夥關係，以甲○○為代表人，購買系爭土地，各合夥人之出資額
    比例為：上訴人二十九％、蔡富連三六％、林建芳三０％、黃至德五％（以下簡
    稱系爭甲○○合夥關係）等情，為兩造所不爭執，並有土地產權持分聲明書及股
    東合夥買賣聲明書影本各一份在卷可稽，堪認屬實。茲兩造有爭執者為被上訴人
    是否為系爭甲○○合夥關係之合夥人？上訴人得否依系爭甲○○合夥關係之約定
    請求被上訴人給付利息？茲分述如下：
（一）證人即系爭蔡富連合夥關係之合夥人莊武源於本院結證稱：伊與被上訴人、蔡
      富連、楊伯憲、楊政治就系爭蔡富連合夥關係之條件先談好後，再以蔡富連的
      名義與甲○○就系爭土地成立合夥，系爭甲○○合夥關係之契約書（即股東合
      夥買賣聲明書）簽立完畢，再書立系爭蔡富連合夥關係之書面契約（即土地產
      權持分聲明書）。準此，於八十四年十一月二十三日上訴人與訴外人蔡富連、
      林建芳、黃至德簽立股東合夥買賣聲明書之前，被上訴人與訴外人蔡富連、楊
      伯憲、楊政治、莊武源間之系爭合夥關係即已成立，嗣始簽立土地產權持分聲
      明書。且依上訴人與蔡富連、林建芳、黃至德所簽立之股東合夥買賣聲明書之
      內容記載「立聲明書人甲○○、林建芳、蔡富連、黃至德等『四人』，共為合
      夥關係」等語觀之，僅係以上訴人、蔡富連、林建芳、黃至德四人為合夥人，
      果如上訴人主張被上訴人係系爭甲○○合夥關係之合夥人之一，則何以未將成
      立在先之系爭蔡富連合夥關係之合夥人即被上訴人、楊伯憲、楊政治、莊武源
      等四人納為合夥人之一？亦何以未將被上訴人與楊伯憲、楊政治、莊武源之合
      夥出資比例記載於股東合夥買賣聲明書，而僅係記載「蔡富連三六％」？參以
      股東合夥買賣聲明書就蔡富連部分並未記載其係「代理」被上訴人與楊伯憲、
      楊政治、莊武源與被上訴人簽立，亦難因被上訴人與訴外人蔡富連、楊伯憲、
      楊政治、莊武源五人所共同簽立之土地產權持分聲明書上記載以蔡富連為代表
      人與甲○○等人合夥購買土地，及蔡富連之持有系爭土地之比例係三六％，即
      因此使被上訴人成為系爭甲○○合夥關係之合夥人。是上訴人主張被上訴人與
      訴外人蔡富連、楊伯憲、楊政治、莊武源所簽立之土地產權持分聲明書已明確
      記載各合夥人依出資額應持有比例為：蔡富連八％、被上訴人四％、楊伯憲八
      ％、楊政治八％、莊武源八％，即係以蔡富連與上訴人林建芳、黃至德所簽立
      之股東合夥買賣聲明書之土地產權三六％為計算標準，故兩造間確有合夥關係
      云云，不足採信。
（二）按合夥人依約定或決議執行合夥事務者，於執行合夥事務之範圍內，對於第三
      人，為他合夥人之代表，民法第六百七十九條定有明文。被上訴人與訴外人蔡
      富連、楊伯憲、楊政治、莊武源五人所共同簽立之土地產權持分聲明書亦僅記
      載以蔡富連為「代表人」與甲○○等人合夥購買土地，且證人莊武源於本院結
      證稱：「（當初你們五人為何不直接跟甲○○成立合夥？）當初我們五人成立
      一家建設公司，所以以蔡富連的名義與甲○○成立合夥」等語，顯見當初被上
      訴人、楊伯憲、楊政治、莊武源並無與甲○○等人成立合夥關係之意思，亦足
      認被上訴人與楊伯憲、楊政治、莊武源僅係共推合夥人之一蔡富連為代表，與
      甲○○等人合夥購買系爭土地，蔡富連係依全體合夥人之決議，執行合夥事務
      ，為系爭蔡富連合夥關係之「代表」，而非各合夥人之代理人。準此，被上訴
      人、蔡富連、楊伯憲、楊政治、莊武源等五人所成立之合夥關係，與蔡富連、
      甲○○、林建芳、黃至德等四人所成立之合夥關係係個別成立，並不因其等所
      買受之系爭土地相同，而當然使上開二合夥關係合併為一，亦即被上訴人、楊
      伯憲、楊政治、莊武源等四人並不當然成為系爭甲○○合夥關係之合夥人。至
      於蔡富連將其與上訴人、林建芳、黃至德所合夥購買之土地產權比例百分之三
      十六，再與被上訴人、楊伯憲、楊政治、莊武源等四人另成立一個合夥關係，
      其等間之權利義務關係悉依其等所簽立之合夥契約規定，與系爭甲○○合夥合
      夥關係無涉，是被上訴人辯稱：被上訴人與訴外人蔡富連、楊伯憲、楊政治、
      莊武源所簽立之土地產權持分聲明書，係一合夥關係，而上訴人與訴外人蔡富
      連、林建芳、黃至德所簽立之股東合夥買賣聲明書，係另一合夥關係，上開二
      合夥關係係各別獨立存在，不能因此即認為兩造間有合夥關係等語，尚堪採信
      。
（三）上訴人主張兩造曾於八十六年一月十五日與訴外人林建芳、黃至德共同簽立協
      議書，依上開協議書內容記載「依股東合夥買賣聲明書內容」及「須經全體合
      夥人同意共同行使．．」等語，亦顯示兩造間有合夥關係云云，雖據其提出協
      議書一份為證，惟依該協議書內容記載「協議書人甲○○、林建芳、蔡富連、
      黃至德等四人，共為合夥關係．．．」觀之，亦未將被上訴人納為合夥人之一
      ，且協議書僅由兩造、林建芳及楊政治簽名，並未經黃至德、蔡富連簽署，故
      該協議書雖約定將系爭土地中之坐落高雄縣燕巢鄉○○段三三之四號旱、零點
      一零四二公頃土地全部登記為被上訴人名下，及登記人需按登記持分比例分擔
      貸款金額，惟此乃兩造、林建芳及楊政治四人所新成立之契約關係，仍不能因
      此即認定被上訴人係八十四年十一月二十三日成立之系爭甲○○合夥關係之合
      夥人，是上訴人所為之上開主張，不足採信。
（四）證人莊武源、楊政治雖於原審證稱渠等均依應有部分比例繳納利息予甲○○，
      並提出轉帳傳票四紙及支票影本六紙為證，惟被上訴人、楊伯憲、楊政治、莊
      武源並未與甲○○等人成立合夥關係，已如前述，是證人莊武源、楊政治依應
      有部分比例繳納利息予甲○○，乃渠等二人個人之意願，尚不能因此拘束被上
      訴人及據以推斷兩造間有合夥關係。
四、綜上所述，兩造間並無合夥關係存在，從而上訴人依合夥契約及墊款返還請求權
    之法律關係請求被上訴人給付八十七萬九千九百八十五元及自民國八十九年十一
    月九日起至清償日止，按年息百分之五計算之利息，為無理由，不應准許。其假
    執行之聲請亦失所附麗，應併予駁回。原審為上訴人敗訴之判決，及駁回其假執
    行之聲請，並無不合。上訴意旨指摘原判決不當，求予廢棄改判，為無理由，應
    予駁回。
五、據上論結，本件上訴為無理由，依民事訴訟法第四百四十九條第一項、第七十八
    條，判決如主文。
中      華      民      國    九十        年    十一    月  二十一      日
                                      臺灣高等法院高雄分院民事第三庭
~B1審判長法官  張國彬
~B2      法官  徐文祥
~B3      法官  鄭月霞
右為正本係照原本作成。
不得上訴。
中      華      民      國    九十      年     十一     月     二十二   日
~B法院書記官  楊茱宜
                                                                        Ｆ


司法院資訊處製作；財團法人民間司法改革基金會備份。
